【裁判字號】    89,訴,1215
【裁判日期】    900223
【裁判案由】    分配表異議之訴
【裁判全文】
臺灣屏東地方法院民事判決  八十九年度訴字第一二一五號
    原      告  乙○○
    訴訟代理人  吳澄潔律師
    被      告  高雄區中小企業銀行股份有限公司
                            設.
    法定代理人  甲○○      住.
    訴訟代理人  鍾孟興      住.
右當事人間分配表異議之訴等事件，本院判決如左：
    主    文
原告之訴駁回。
訴訟費用由原告負擔。
    事    實
甲、原告方面：
一、聲明：求為判決(一)確認原告於民國八十一年四月二十三日就坐落屏東縣恆春鎮○
    ○段第二六一─一二地號土地，為被告設定擔保本金最高限額新台幣（下同）一
    百萬元，存續期間自八十一年四月二十二日起至一百十一年四月二十二日止之抵
    押權所擔保之債權不存在。(二)被告應塗銷前項抵押權登記。(三)臺灣屏東地方法院
    八十八年執字第一三七六八號強制執行事件於八十九年十一月二十七日製作之強
    制執行金額計算書分配表中所載第四次序，即被告名義分配之一百萬元債權額應
    予剔除。
二、陳述：
 (一) 原告於八十一年五月二十日為訴外人張慶豊向被告借款八十萬元之連帶保證人，
    並提供其所有之坐落屏東縣恆春鎮○○段第二六一─一二地號土地，設定最高限
    額一百萬元之抵押權予被告以供擔保，詎債務人張慶豊中途無力清償借款本息，
    原告遂於八十七年十一月五日全部代為清償積欠之本金、利息等相關債務，並在
    全部代償完畢後，由被告處取回該借據正本及放款帳卡影本。按抵押權擔保之主
    債權若已清償完畢，依其從屬性之性質，該抵押權自應消滅，而原告亦在清償完
    畢後要求被告塗銷此抵押權之登記，詎被告持莫須有之理由而予拒絕，為此，實
    有確認其抵押權所擔保債權不存在之法律上必要，並應要求被告進而為塗銷登記
    。另被告又持此已不存在之債權，向屏東地方法院民事執行處，以第一順位抵押
    權之名義，要求參與分配該抵押土地之拍賣分配款，嗣並經屏東地方法院民事執
    行處以八十八年度執字第一三七六八號強制執行案件於八十九年十一月二十七日
    作成強制執行金額計算書分配表，以第四次序分配予被告一百萬元，然該抵押權
    所擔保之債權已不存在，抵押權亦隨而失其附麗，被告絕無權利予以分配得款，
    為此爰於法定期限內提出本件分配表異議之訴。
 (二) 按依最高法院八十六年度台上字第三一一四號判決所示：最高限額抵押權所擔保
    之債權，必須為自一定範圍內發生之債權，準此以觀，最高限額抵押權不僅有其
    特定性，且係從屬於此項一定範圍之法律關係，最高限額抵押權所擔保者，即係
    由此項法律關係所不斷發生之債權，通說稱此項一定範圍之法律關係為最高限額
    抵押權之基礎關係；而基礎關係之存在，實為最高限額抵押權之特徵之一。本件
    訴外人張慶豊分別於八十一年及八十三年向被告借款，並「分別」、「獨立」由
    原告及訴外人呂淑珠設定二筆最高限額抵押權加以擔保，依前揭判決意旨，訴外
    人張慶豊於八十一年借款時，該筆借貸法律關係即成為八十一年所設定該筆最高
    限額抵押權之基礎關係，至其於八十三年第二次借款時，並非延續八十一年之該
    次借貸法律關係，係由呂淑珠提供其所有房地，另設定一筆最高限額抵押權，亦
    即八十三年之借貸法律關係，應非八十一年設定之該筆最高限額抵押權之基礎關
    係之延續，而為另一新的基礎關係，兩者不可混為一談，換言之，系爭抵押權存
    在於以張慶豊任債務人，原告任連帶保證人之基礎關係上，另筆三百三十六萬元
    借款則係以呂淑珠任連帶保證人為其基礎關係。今原告已將系爭抵押權所擔保之
    基礎關係之債務清償完畢；至另筆借款債務，係屬該另筆抵押權所擔保之範圍，
    與本件抵押權完全無關，被告自無權持基礎關係不相同之另筆債務不足受償之本
    金、利息部分，主張行使本件系爭抵押權，否則，抵押權登記之公示力將遭受破
    壞，一筆債權可任意隨債權人之意思而游走於二筆最高限額抵押權之上，其餘債
    權人根本無法明確認知抵押權擔保之範圍。雖實務上以往之通說見解，均有如被
    告之答辯，認最高限額抵押權所擔保之債務雖已清償完畢，但在抵押權存續期間
    內，債務人不論是另筆借款或保證債務等發生債之關係，均在最高限額抵押權擔
    保範圍之內；然實務通說所指情形，均是債務人在爾後發生之陸續債務、保證債
    務之時，均僅有先前所設立之該筆最高限額抵押權存在而已，亦即陸續發生之債
    務關係，均僅從屬於先前設定之該筆最高限額抵押權，惟本件之情況則係訴外人
    張慶豊之二筆借款債務，卻由二筆不同之最高限額抵押權加以擔保，其每一筆最
    高限額抵押權依法有一不同之基礎關係，與前述通說之狀態不同，自無法援引引
    用之。
 (三) 由抵押權之設計及立法制度加以分析，不論是一般普通抵押權或本件之最高限額
    抵押權，在抵押權設定金額之範圍內，債權人方享有優先受償之權利；若實行抵
    押權後之債權額度超過抵押權設定金額之額度，依法即變為普通債權，而無主張
    優先受償之權利，此為抵押權之基本制度。本件訴外人張慶豊於八十三年借款三
    百三十六萬元，並以其配偶呂淑珠之房地設定另筆最高限額抵押權，已經被告實
    行拍賣抵押物之權利而優先受償（亦即已實行該另筆最高限額抵押權），至尚餘
    本金一百三十八萬六千三百七十三元及餘未能受償部分，揆諸前述抵押權之立法
    制度，該實行抵押權後未能滿足之債權，應已變成普通債權而無法再行主張成為
    另筆最高限額抵押權之優先受償標的，否則無異破壞抵押權之設計制度，而造成
    其他後順位債權人之地位不安。
三、證據：提出借據、土地登記謄本、放款帳卡、恆春郵局第一九七號、第二○八號
    存證信函及本院民事執行處強制執行金額計算書分配表各一件為證。
乙、被告方面：
一、聲明：求為判決如主文所示。
二、陳述：
 (一) 訴外人張慶豊積欠被告二筆債務，其一為原告所指之八十萬元，另筆則為八十三
    年六月二日向被告所借三百三十六萬元；而系爭抵押權之存續期間自八十一年四
    月二十二日至一百十一年四月二十二日，是該另筆三百三十六萬元借款係於系爭
    抵押權存續期間之內，且依系爭抵押權之抵押權設定契約書及其附表，訂立契約
    人及債務人欄均包含張慶豊，並表明系爭抵押權擔保訴外人張慶豊對被告之一切
    債務，經登記在案，該另筆借款自亦為系爭抵押權擔保範圍內。今訴外人張慶豊
    向被告所借三百三十六萬元該筆債務，有部分尚未清償，故被告乃於第三債權人
    執行系爭抵押物時，行使抵押權並聲請優先受償，於法並無不合。
 (二) 依兩造所訂之抵押權設定契約書附表，係約明系爭抵押權擔保訴外人張慶豊對被
    告「現在及將來所負之票據上以及其他一切債務（包括保證債務）」，而非限於
    「以張慶豊為債務人，原告任連帶保證人」之債務。另原告所指系爭抵押權所擔
    保者，必須為「一定範圍」內所發生之債權，惟被告對訴外人張慶豊之二筆債權
    均為「借款」債權，顯已屬於「一定範圍」之內。
三、證據：提出借據、土地抵押權設定契約書、抵押權設定契約書附表、他項權利證
    明書、土地登記謄本及本院民事執行處強制執行金額計算書分配表各一件為證。
    理    由
一、本件原告起訴主張其於八十一年五月二十日為訴外人張慶豊向被告借款八十萬元
    之連帶保證人，並提供其所有之坐落屏東縣恆春鎮○○段第二六一─一二地號土
    地，設定一百萬元之最高限額抵押權予被告以供擔保，嗣因債務人張慶豊無力清
    償借款本息，原告遂於八十七年十一月五日全部代為清償相關債務，並取回該借
    據及放款帳卡；按抵押權擔保之主債權若已清償完畢，依其從屬性質，該抵押權
    消滅，詎被告拒絕原告所為被告應塗銷其抵押權登記之要求，為此，乃提起本件
    訴訟以確認被告抵押權所擔保之債權不存在，被告並應為塗銷登記。又訴外人張
    慶豊於八十三年另向被告借款三百三十六萬元，並由訴外人呂淑珠提供其所有之
    不動產，為被告設定另筆最高限額抵押權加以擔保，而依最高法院八十六年度台
    上字第三一一四號判決意旨，本件系爭抵押權乃存在於張慶豊任債務人，原告任
    連帶保證人之基礎關係之上，另筆借款則係以呂淑珠任連帶保證人為其基礎關係
    ，兩者不可混為一談，被告自無權持基礎關係不同之另筆債務其不足受償部分，
    主張行使本件系爭抵押權；且訴外人張慶豊該筆三百三十六萬元借款，已經被告
    拍賣抵押人呂淑珠所有之房地而優先受償（亦即已實行該另筆最高限額抵押權）
    ，揆諸實行抵押權後未能滿足之債權依法成為普通債權之抵押權立法制度，本件
    被告亦無從以其尚未受償部分，主張成為另筆最高限額抵押權之優先受償標的，
    故而，爰併於法定期限內提出分配表異議之訴。
二、至被告則以訴外人張慶豊積欠被告二筆債務，其一為原告所指八十萬元，另筆則
    為八十三年六月二日向被告所借三百三十六萬元，而系爭最高限額抵押權之存續
    期間自八十一年四月二十二日至一百十一年四月二十二日，是該另筆三百三十六
    萬元借款係於系爭抵押權存續期間之內；且依系爭抵押權之抵押權設定契約書及
    其附表，訂立契約人及債務人欄均包含張慶豊，並表明系爭抵押權擔保訴外人張
    慶豊對被告現在及將來所負之票據上以及其他一切債務，經登記在案，而被告對
    訴外人張慶豊之二筆債權均為借款債權，亦顯屬所謂「一定範圍」內所發生之債
    權，該另筆借款自為系爭抵押權之擔保範圍內。今訴外人張慶豊向被告所借三百
    三十六萬元該筆債務，有部分尚未清償，被告乃於第三債權人執行系爭抵押物時
    ，行使抵押權並聲請優先受償，於法並無不合等語，資為抗辯。
三、原告主張其於八十一年四月二十三日以其所有坐落屏東縣恆春鎮○○段第二六一
    ─一二地號土地，為訴外人張慶豊向被告借款之擔保，設定最高限額一百萬元、
    存續期間自八十一年四月二十二日至一百十一年四月二十二日之抵押權予被告，
    並經登記在案。嗣訴外人張慶豊分別於八十一年五月二十日以原告為連帶保證人
    向被告借款八十萬元，又於八十三年六月二日以訴外人呂淑珠為連帶保證人，並
    設定另筆最高限額抵押權，向被告借款三百三十六萬元；其中八十萬元借款，因
    訴外人張慶豊無力清償，原告乃代償完畢，至三百三十六萬元該筆借款，經拍賣
    抵押人呂淑珠所有之不動產，尚餘二百一十五萬七千五百十二元未受清償，被告
    因而以該未受清償之債權，參與分配原告前揭不動產因強制執行所得金額等情，
    為被告所不爭執，復有借據、抵押權設定契約書及附表、他項權利證明書、土地
    登記謄本、本院民事執行處強制執行金額計算書分配表等件在卷可稽，堪信為實
    在。
四、按最高限額抵押契約，係指所有人提供抵押物，與債權人訂立在一定金額之限度
    內，擔保現在已發生及將來可能發生之債權之抵押權設定契約；其定有存續期間
    者，訂立契約之目的，顯在擔保存續期間內所發生之債權，是除其擔保之債權所
    由生之契約已消滅，或其最高限額抵押權契約經抵押權人與抵押人合意終止，或
    抵押權人拋棄為其擔保之權利外，債務人於抵押契約所定存續期間內對債權人所
    負債務，於最後決算時，在最高限額內之債權，均有擔保效力，縱其已發生之債
    權因清償而消滅，抵押權仍為擔保當時已存在之其他債權或其後將發生之債權而
    繼續存在，此與普通抵押權所擔保者為自始確定之特定債權，其消滅上具從屬性
    者有異。本件原告主張其於八十七年十一月五日代訴外人張慶豊清償八十一年五
    月二十日向被告所借之八十萬元借款，故依抵押權之從屬性質，該抵押權即行消
    滅云云，惟查，兩造於本院審理時同陳八十一年四月二十三日，原告係以前揭系
    爭土地，為被告設定最高限額一百萬元、存續期間自八十一年四月二十二日至一
    百十一年四月二十二日之抵押權，復有兩造之抵押權設定契約書及附表附卷為證
    ，兩造間乃訂立最高限額抵押契約一節，顯足認定，是揆諸前述說明，該最高額
    抵押權於存續期間屆滿前，自不因其中一筆債務已清償而歸消滅；又原告雖於清
    償該筆借款後，請求被告塗銷系爭抵押權登記，惟業經被告拒絕，有恆春郵局第
    二○八號存證信函在卷可憑，故本件抵押契約，亦無經兩造合意終止或其他得於
    期間屆滿前終止契約之情事，從而，被告於存續期間未屆滿前訴請確認系爭抵押
    權所擔保之債權不存在，被告並應為塗銷登記云云，於法尚有未合，所訴應予駁
    回。
五、次按最高限額抵押權所擔保之債權固須為一定範圍內所發生之債權，並從屬於此
    一定範圍內之法律關係；惟所謂「一定範圍之法律關係」則係指諸如交互計算契
    約、融資授信契約或經銷契約等基礎關係而言。原告主張訴外人張慶豊於八十一
    年及八十三年向被告借款二筆，並分別由原告及訴外人呂淑珠設定最高限額抵押
    權加以擔保，而認八十一年借款時所設立之抵押權乃存在於以張慶豊任債務人，
    原告任連帶保證人之基礎關係，至八十三年另筆借款則係以呂淑珠任連帶保證人
    為其基礎關係，兩者不可混為一談云云。然查，本件最高限額抵押權之基礎關係
    ，依兩造所訂之抵押權設定契約，乃指訴外人張慶豊對被告現在及將來所負之票
    據上以及其他一切債務及其利息、遲延利息、執行抵押權費用以及因債務不履行
    而發生之全部損害之賠償而言；尚非如原告所指係以張慶豊任債務人、原告任連
    帶保證人，或以張慶豊任債務人、呂淑珠任連帶保證人為其基礎關係；原告之主
    張乃混淆最高限額抵押權關於債權人、債務人之認定與基礎原因關係之範圍，自
    無可採。而另筆三百三十六萬元借款，既係兩造抵押契約所約明之債務人張慶豊
    於抵押權存續期間內對被告所借款項，系爭最高限額抵押契約又無何存續期間屆
    滿前終止之情事，被告之抵押權對該筆借款，自仍繼續存在。末按最高限額抵押
    權因其特性，固與普通抵押權有諸多相異之處，惟一般均認其本質上仍屬抵押權
    ，故除性質相抵觸外，自不排斥普通抵押權之規定；是為同一債務人之擔保，設
    定數最高限額抵押權，即應有民法第八百七十五條關於共同抵押規定之適用，抵
    押權人得於各該最高限額抵押權設定契約之最高限額範圍內，受債權之清償；且
    於其債權未受清償前，不生抵押權部分消滅之效力。基此，原告所為該筆三百三
    十六萬元借款經被告拍賣抵押人呂淑珠之房地並優先受償後，其未能滿足之債權
    乃成普通債權，無從成為另筆最高限額抵押權優先受償標的之主張，揆諸前揭說
    明，已無足採，被告以其未受清償部分，對原告系爭抵押物行使抵押權，並於最
    高限額內主張優先受償，於法並無不合。綜上所述，本件原告之主張，均不足採
    ，所訴不應准許。
據上論結，本件原告之訴為無理由，並依民事訴訟法第七十八條，判決如主文。
中      華      民      國    九十      年      二      月    二十三    日
                                    臺灣屏東地方法院民事第二庭
~B法      官  王幸華
右為正本係照原本作成。
如對本判決上訴，須於判決送達後廿日內向本院提出上訴狀。
~B法院書記官  江永年
中      華      民      國    九十      年      二      月    二十三    日
附註：
民事訴訟法第四百六十六條之一（第一項、第二項）：
對於第二審判決上訴，上訴人應委任律師為訴訟代理人。但上訴人或其法定代理人具
有律師資格者，不在此限。
上訴人之配偶、三親等內之血親、二親等內之姻親，或上訴人為法人、中央或地方機
關時，其所屬專任人員具有律師資格並經法院認為適當者，亦得為第三審訴訟代理人
。


司法院資訊處製作；財團法人民間司法改革基金會備份。
